【裁判字號】    88,訴,420
【裁判日期】    890115
【裁判案由】    偽造有價證券等
【裁判全文】
臺灣高雄地方法院刑事判決                          八十八年度訴字第四二號
    公  訴  人  臺灣高雄地方法院檢察署檢察官
    被      告  甲○○
                庚○○○
    右二人共同
    選任辯護人  張英傑
右列被告因偽造有價證券等案件，經檢察官提起公訴（八十七年度偵字第一九五四三
號），本院判決如左：
    主  文
甲○○、庚○○○均無罪。
    理  由
一、公訴意旨略以：緣告訴人丁○於七十三年間，曾向被告甲○○借款新台幣（以下
    同）五十萬元，告訴人陸續償還二十萬元（按含三萬元現金及收回已兌現之七萬
    元本票一紙、二萬元本票五紙），尚剩餘面額二萬元之本票十五紙在甲○○手中
    （故告訴人於本件只簽發二十紙二萬元本票予被告甲○○），詎甲○○與其同母
    異父之大姐即被告庚○○○二人基於犯意之聯絡，於八十七年一月間，由庚○○○另偽造告訴人「丁○」之印章及書立其名義之面額二萬元本票計五紙，將之交
    付不知情之己○○、乙○○、戊○○等三人共二十紙本票（含偽造之五紙），而
    持之於八十七年七月中旬前往高雄巿前鎮區○○路二二五號二樓向告訴人催討四
    十萬元之本票債務，但告訴人認僅尚欠三十萬而已，惟在己○○等三人一再催討
    下，（本件己○○、乙○○、戊○○三人被涉恐嚇罪，已先判決無罪確定），告
    訴人另簽發支票十三張共四十萬元，換回該二十張本票後，發覺其中之五紙非其
    所簽發，始悉上情，因認甲○○、趙楊金枝二人共犯刑法第二百零一條第一項、
    第二項之偽造有價證券罪嫌。
二、公訴人認被告二人涉犯上開罪嫌，係以：右揭偽造有價證券罪行，已據告訴人丁○指述歷歷，復有偽造之有價證券本票五紙在卷可佐；且該偽造有價證券本票五
    紙上之「丁○」署押，與被告庚○○○所書立之「丁○」自筆劃筆順相互觀察，
    應係出自同一人筆跡等情，為論罪之主要依據。
三、按犯罪事實，應依證據認定之，無證據不得推定其犯罪事實，又不能證明被告犯
    罪者，應諭知無罪之判決，刑事訴訟法一百五十四條、第三百零一條第一項分別
    定有明文。又認定不利於被告之事實，須依積極證據，苟積極證據不足為不利於
    被告事實之認定時，即應為有利於被告之認定，更不必有何有利之證據，最高法
    院三十年上字第八一六號判例可資參照。再者，按告訴人之告訴，係以使被告受
    刑事訴追為目的，是其陳述是否與事實相符，仍應調查其他證據以資審認，此觀
    最高法院五十二年台上字第一三００號判例自明。
四、訊之被告甲○○、庚○○○二人堅決否認有偽造有價證券之犯行，一致辯稱：甲○○確有借款五十萬元予告訴人丁○，而持有告訴人所簽發之五十萬元本票一紙
    ，然後因告訴人遲未返還，且恰甲○○身體不適，乃由庚○○○出面委請證人丙○○持上開五十萬元本票「影本」一紙代為向告訴人要債，惟告訴人稱需見到「
    原本」才放心，故證人當時係先取回二十張面額各二萬元之本票後，才又回頭持
    「原本」去換回系爭五張偽造本票，而先前已將二十張之其中五張（非系爭五張
    偽造本票）交給證人於屆期時去向告訴人兌現，作為借給證人之項款，所剩二十
    張二萬元本票於俟屆期後，因告訴人亦遲遲未清償，才又委請己○○等三人持該
    二十張本票去向告訴人催討，根本不知內有五張二萬元本票係偽造的，且伊等亦
    不曾收取告訴人所自稱返還之三萬元現金及已兌現之七萬元本票，更無身為債權
    人，猶需偽造本票向人索債之必要等語。經查：
  (一)告訴人曾向被告甲○○借款五十萬元，事後告訴人於有人持其簽發之五十萬元本
    票「影本」向其討債時，是於親睹「原本」後才簽發本票（幾張，雙方有爭執）
    返還交予該人之事實，已為告訴人所自承，被告亦不爭執；但關於告訴人當時共
    簽發幾張二萬元本票（究係告訴人所稱只簽發二十張，抑或被告所稱之二十五張
    ），其中除二萬元本票外，當時是否同時另簽發一張七萬元本票及有無併同返還
    現金三萬元等各節之事實，則彼此說詞不同，亦係本件雙方之爭執所在，合先敘
    明
  (二)其次，本件公訴人採信告訴人之上開指訴，認告訴人已先清償三萬元現金及另一
    張到期日最早且已兌現之七萬元本票共十萬元為真實，進而以肉眼判斷本件系爭
    五紙偽造本票（每紙二萬元，共十萬元）上之「丁○」署押，與被告庚○○○所
    書立之「丁○」自筆劃筆順相互觀察，應係出自同一人筆跡等情，為論罪之依據
    。然當時告訴人將三萬元現金及七萬元面額本票一張（已按期兌現）共十萬元交
    給持有「原本」之該名男子，而該名男子並非被告二人，而告訴人於本院又稱已
    無法指認該名男子，更不能描繪該名男子之外貌，加以公訴人並未舉證以實其說
    ，從而起訴書關於此部分事實之認定，自有疑問，仍待進一步查證。
  (三)被告庚○○○當初代其弟即被告甲○○委請證人丙○○向告訴人要債之事，已據
    證人丙○○證實無誤，然證人並非親自出面，而係請一姓名不詳綽號「阿龍」之
    男子去向告訴人要債一節，亦據證人供承在卷（均見八十八年六月二十三日及八
    月十二日本院筆錄）；由此可見證人丙○○受被告委託前去向告訴人要債，而證
    人隨後找「阿龍」之人去向告訴人要債，該人當初有無已向告訴人收取三萬元現
    金，及七萬元本票，又如有收取，有無交還給被告等各關鍵之事實，在證人不能
    供出「阿龍」之真正姓名供本院傳查之情況下，就一般情理判斷，被告甲○○既
    確有借款五十萬元予告訴人，而告訴人又不否認遲未還清該債務，則被告有何動
    機要偽造系爭五張面額二萬元本票，轉而託人去向告訴人要債，顯匪夷所思，難
    以置信。
  (四)再者，本院將被告庚○○○當庭所書寫之筆跡送請法務部調查局及憲兵學校二單
    位鑑定結果，均因字跡特徵不足，遭退回而無從進一步確定等情，有該二單位之
    回函存卷可憑；而將系爭五張本票上之發票人「丁○」字跡與被告二人於本院所
    寫之字跡比對結果，無論是字體外型、筆順，以肉眼判斷，又均難以判定係如公
    訴人所認應係被告庚○○○所寫，調查之途已窮；加以由上得知，本件被告二人
    均非自告訴人收受三萬元現金及七萬元本票之人，已為告訴人所不爭執；且細繹
    告訴人之指訴，雙方並無特別之怨隙可尋，則以經驗法則判斷，被告實無偽造系
    爭五張本票之動機可言諸情，自不能率予認定被告二人有偽造有價證罪之犯行。
五、此外，又查無其他積極證據足資證明被告有何之犯行，既不能證明被告犯罪，揆
    之前揭說明，自應為被告二人無罪之諭知。
六、至本件其餘共同被告己○○、乙○○、戊○○三人所涉刑法第三百零五條之恐嚇
    罪部分，已先審結無罪確定在案，應併說明。
據上論斷，應依刑事訴訟法第三百零一條第一項，判決如主文。
中    華    民    國     八十九     年      一      月        十五      日
                                  臺灣高雄地方法院刑事第七庭
                                      法  官  藍  家  慶
右正本證明與原本無異。
如不服本判決，應於判決送達後十日內，向本院提出上訴狀。
                                      書記官  許  雅  惠
中    華    民    國     八十九     年      一      月        十五      日


司法院資訊處製作；財團法人民間司法改革基金會備份。
